臺灣高雄地方法院刑事判決　　　　　　　　　　　　　　九十一年度自字第四三號
　　自　訴　人　乙○○○企業股份有限公司
　　法定代理人　丙○○
　　被　　　告　甲○○
　　選任辯護人　林復華
　　　　　　　　林柏瑞
右列被告因竊佔等案件，經自訴人提起自訴，本院判決如左：
    主  文
甲○○被訴竊佔部分無罪；被訴違背查封效力部分自訴不受理。
    理  由
一、自訴意旨詳如附件自訴狀所載。
二、自訴意旨認被告涉犯刑法法第三百二十條第二項竊佔罪嫌及同法第一百三十九條
    違背查封效力罪嫌，無非係以被告為宜鋼股份有限公司（下稱宜鋼公司）之負責
    人，意圖不法利益，自民國九十年一月間某日起，竊佔自訴人所有坐落於高雄縣
    林園鄉○○○段苦苓腳小段一０－五、一０－六、一一、一一－一一、一一－一
二地號等六筆土地，並在其上整地、搭蓋圍籬及設置吊車等工作物，經自訴人委
    託律師發函催討，仍拒不拆除返還，且明知上開土地遭法院查封拍賣中，竟違反
    查封效力而竊占使用，嚴重侵害自訴人之權益，並提出上開土地之登記謄本、自
    訴人委託律師所發之律師函、被告所屬宜鋼公司委託律師所發之律師函及本院九
    十年度訴字第四四０號民事判決各一份，為其主要論據。訊據被告堅決否認涉犯
    上開犯行，辯稱：(1)自訴人就系爭土地雖有共有權，惟並無監督權，自訴人對侵
    害財產監督權之竊佔罪，應非直接被害人，依法不得提起自訴；(2)宜鋼公司所有
    之坐落高雄林園鄉○○○段苦苓腳小段第九－一、九－五、九－六、十－七、十
    －八地號等五筆土地（下稱第九－一地號等五筆土地），因中隔上開土地，致無
    法為整體利用，故宜鋼公司乃與上開土地之另一共有人統泰鋼鐵股份有限公司（
    下稱統泰公司）協議交換使用，由統泰公司將上開土地應有部分二分之一交由宜
    鋼公司使用，宜鋼公司則將前述第九－一地號等五等土地交由統泰公司使用，以
    地盡其利，而統泰公司將上開土地交予宜鋼公司時，土地上雜草叢生，宜鋼公司
    為防止他人任意傾倒廢棄物及侵入，乃於九十年三月間在其上整地、搭蓋圍籬及
    設置吊車等工作物，是宜鋼公司使用上開，實乃行使權利之行為，並無竊佔之情
    事；(3)又，違背查封效力乃屬侵害國家法益，自訴人非直接被害人，不得提起自
    訴，自訴人認被告涉犯刑法第一百三十九條之罪嫌而起自訴，顯非適法等語。
三、被訴竊佔罪部分：
  (一)按刑事訴訟法第三百十一條所稱犯罪之被害人，固以因犯罪而直接被害之人為限
    ，惟所謂直接被害人，係指其法益因他人之犯罪而直接被其侵害者而言，故凡財
    產法益被侵害時，其財產之所有權人固為直接被害人，即對於該財產有事實上管
    領之人，因他人之犯罪行為而其管領權受有侵害者，亦不失為直接被害人，且被
    害之是否直接，須以犯罪行為與受侵害之法益有無直接關係為斷，如就同一客體
    有二以上之法益同時併存時，苟其法益為直接犯罪行為所侵害，則兩法益所屬之
    權利主體均為直接被害人，並不因另有其他之直接被害人而發生影響，即非不得
    自訴（最高法院四十二年度臺非字第十八號判例意旨、五十三年度臺上字第一八
    五五號裁判意旨參照）。本件自訴人原為上開坐落高雄縣林園鄉○○○段苦苓腳
    小段一０－五、一０－六、一一、一一－一一、一一－一二地號等六筆土地應有
    部分二分之一之共有人，有土地登記謄本在卷可按；且自訴人之債權人彰化商業
    銀行北高雄分行於八十五年七月十八日聲請假扣押該六筆土地應有部分二分之一
    ，經本院於同年月三十一日執行查封，並將查封之不動產交由債務人即自訴人負
    責保管乙節，亦有查封筆錄附卷足考，是自訴人既為上開六筆土地之共有人及監
    督權人，自訴人自為本件竊佔罪之直接被害人，其提起竊佔之自訴，應為合法，
    被告所謂自訴人非直接被害人云云，顯屬無據，合先敘明。
  (二)按犯罪事實應依證據認定之，無證據不得推定其犯罪事實。又不能證明被告犯罪
    者，應諭知無罪之判決，刑事訴訟法第一百五十四條、第三百零一條第一項分別
    定有明文。刑事上所謂之證據，係指足以認定被告確有犯罪行為之積極證據而言
    ，且該項證據須合於被告犯罪事實之認定，始得採為斷罪資料，是若積極證據不
    足為不利於被告事實之認定時，基於罪證有疑，利於被告之法則，即應為有利於
    被告之認定，更不必有何有利之證據（最高法院二十九年上字第三一○五號、三
    十年上字第八一六號判例意旨參照）。又事實之認定，應憑證據，如未能發現相
    當證據，或證據不足以證明，自難以推測或擬制之方法，以為裁判基礎（同上法
    院四十年臺上字第八六號判例意旨參照），且為刑事訴訟法上證明之資料，無論
    其為直接、間接證據，均須達於通常一般之人均不致於有所懷疑，而得確信其為
    真實之程度，始得據為有罪之認定，若其關於被告是否犯罪之證明未能達此程度
    ，而有合理性懷疑之存在，致法院無從形成有罪之確信，根據「罪證有疑，利於
    被告」之證據法則，即不得遽為不利於被告之認定（參照同上法院七十六年臺上
    字第四九八六號判例意旨）；再者，自訴人之指訴是否與事實相符，仍應調查其
    他證據以資審認，換言之，即必須藉由補強證據之存在，以增強或擔保自訴人陳
    述之證明力，該自訴人之陳述，始適合作為認定犯罪事實之基礎（同上法院五十
    二年臺上字第一三○○號判例意旨參照）。又按刑法第三百二十條第二項之竊佔
    罪，必須行為人基於竊佔之犯意，意圖為自己或第三人不法之利益，而竊佔他人
    之不動產，即須將他人不動產，意圖不法利益，私擅佔據歸於自己或第三人支配
    之下，而侵害他人支配權者，始克相當，若行為人無此種意圖及犯意，縱有客觀
    之竊佔行為，亦因欠缺主觀因素而不構成該罪。
  (三)本件自訴人認被告竊佔其與統泰公司所共有坐落高雄縣林園鄉○○○段苦苓腳小
    段一０－五、一０－六號土地云云，然經本院民事庭命高雄縣鳳山地政事務所就
    宜鋼公司占有上開土地之現狀測量結果，宜鋼公司並未占有自訴人所共有之上開
    一０－五、一０－六地土地，此有高雄縣鳳山地政事務所土地複丈成果圖存卷可
    按，是自訴人所謂被告竊佔其所共有上開一０－五、一０－六號土地，即非可採
    。
  (四)再者，上開坐落高雄縣林園鄉○○○段苦苓腳小段一一、一一－一０、一一－一
    一及一一－一二號之土地，於八十五年七月三十一日經本院民事執行處執行查封
    時，係空地、水泥路等情，業據本院調取上開執行卷宗影印查封筆錄在卷可稽；
    又被告所屬之宜鋼公司為土地整體之利用，乃於九十年一月八日將其購得之第九
    －一地號等五筆土地與上開土地之另一共有人即統泰公司交換使用，被告所屬之
    宜鋼公司隨即於九十年三月間，在上開一一、一一－一０、一一－一一及一一－
    一二號土地上整地，搭蓋圍籬及設置吊車等事實，亦據被告陳述在卷，並經證人
    即宜鋼公司副總經理方振福到庭結證屬實（本院九十一年三月十九日審判筆錄參
    照），並經本院民事庭會同高雄縣鳳山地政事務所勘驗現場屬實，有勘驗筆錄及
    上開土地複丈成果圖在卷足憑，復有自訴人提出之現場照片多幀、被告提出之土
    地登記謄本、協議書附卷考。按「各共有人按其應有部分，對於共有物之全部，
    有使用收益之權利」，民法第八百一十八條定有明文。而共有物在分割以結束共
    有狀態前，除有分管約定之情形外，共有人對於共有物之特定部分使用收益，仍
    須徵得其他共有人之同意。惟因各共有人之共有權係抽象存在於共有物之全部，
    是共有人縱未經其他共有人之同意而擅對共有物之特定部分使用收益，亦僅屬侵
    害其他共有人使用收益權利之民事損害賠償問題，與竊佔罪之竊佔『他人』之不
    動產之構成要件自屬有間，尚難遽論以刑法之竊佔罪。本件上開土地另一共有人
    統泰公司未經自訴人同意，而將上開土地與被告所有交換使用，然自訴人自承上
    開土地當時尚未分割，且亦未訂有分管契約，則被告縱在其上整地及搭蓋圍籬、
    設置吊車，而影響自訴人使用收益權利，亦僅屬民事上之損害賠償問題，尚難認
    被告有何為自己或第三人不法利益之意圖。是被告所為尚與竊佔罪之犯罪構成要
    件有間，自難以刑法第三百二十條第二項之竊佔罪相繩。
  (五)綜上所述，被告所辯洵屬非虛。此外，本院復查無其他積極證據足資證明被告涉
    有竊佔犯行，此部分既不能證明被告犯罪，揆諸前揭說明，自應為被告無罪判決
    之諭知。
四、被訴違背查封效力罪部分：
  (一)按犯罪之被害人得提起自訴，刑事訴訟法第三百十九條第一項固定有明文，惟此
    之被害人係指犯罪之直接被害人而言。又法人為被害人時，則由其代表人代表該
    法人提自訴，合先敘明。
  (二)本件自訴人自訴被告涉犯違背查封效力罪嫌，其所指被告直接侵害者係國家法益
    ，自訴人並非本件犯罪之直接被害人，依法不得提起自訴，其遽予提起自訴，自
    應為不受理之判決。
據上論斷，應依刑事訴訟法第三百四十三條、第三百三十四條、第三百零一條第一項
，判決如主文。
中      華      民      國      九十一    年      六    月    二十六    日
                                  臺灣高雄地方法院刑事第七庭
                                      法  官  何  秀  燕
右正本證明與原本無異。
如不服本判決，應於判決送達後十日內，向本院提出上訴狀。
                                      書記官  邱  靜  銘
中      華      民      國      九十一    年      六    月    二十六    日
